【裁判字號】    95,台上,5446
【裁判日期】    951005
【裁判案由】    偽造文書
【裁判全文】
最高法院刑事判決            九十五年度台上字第五四四六號
上  訴  人  甲○○（原姓名周文展）
選任辯護人  林添進律師
上列上訴人因乙○○自訴偽造文書案件，不服台灣高等法院中華
民國九十五年七月六日第二審更審判決（九十四年度上更(一)字第
二０六號，自訴案號：台灣台北地方法院八十八年度自字第四七
三號），提起上訴，本院判決如下：
    主  文
原判決關於乙○○自訴甲○○部分撤銷，發回台灣高等法院。
    理  由
本件原判決認定胡亦慧與周玉萍受潘正義之託，出售潘正義所有
如原判決事實欄所載之房地（下稱系爭房地），潘正義並將其台
北國際商業銀行帳戶存摺及印章交由周玉萍保管，用以收受乙○
○交付系爭房地價款。嗣周玉萍於民國八十七年六月二十六日，
代理潘正義與自訴人乙○○簽訂系爭房地買賣契約，約定總價金
新台幣（下同）一千六百萬元，由丙○○當場交付二百萬元支票
一紙作為定金，並代墊增值稅四十六萬五千四百八十九元，另給
付現金四千五百十一元，共計支付二百五十萬元，尾款約定向銀
行貸款支付。周玉萍於八十七年八月八日，將系爭房地所有權移
轉登記與乙○○，嗣乙○○以上開房地無法貸得約定之款項，乃
與胡亦慧、周玉萍簽訂買賣無效協議書，雙方同意由潘正義返還
乙○○二百五十萬元，並辦理系爭房地相關撤件事宜。詎周玉萍
於上開二百萬元支票兌現存入潘正義前揭帳戶後，即與上訴人甲
○○（原姓名周文展）共同意圖為自己不法之所有，推由上訴人
於八十七年六月三十日，擅自將該二百萬元領出匯入周文貴設於
中國信託商業銀行板橋分行之帳戶，並由周文貴提領現金花用。
嗣於簽訂買賣無效協議書後，一時無力償還乙○○二百萬元，因
恐乙○○不願配合將系爭房地回復登記為潘正義所有，將使彼等
侵占二百萬元之犯行曝光。上訴人與周玉萍即共同基於行使偽造
公、私文書之犯意聯絡，推由周玉萍於不詳時地委請不知情之不
詳刻印者偽刻乙○○印章後，先將台北縣新莊市戶政事務所核發
之乙○○印鑑證明上乙○○印鑑印文塗銷，再蓋上偽造之乙○○
印章而變造乙○○印鑑證明之公文書；另在台北市大安區公所不
動產（房屋）監證申報書蓋上偽造之乙○○印章，藉以偽造乙○
○印文於監證申報書上，持向台北市大安區公所辦理「建築改良
物買賣所有權移轉契約書」監證，使不知情之承辦公務人員以北
市安監字第一０七號案件受理監證，足生損害於乙○○、新莊市
戶政事務所核發印鑑證明及台北市大安區公所監證之正確性。而
潘正義、楊斌、胡亦慧雖不知上訴人與周玉萍有共同偽造上開公
、私文書情事，然彼等均明知乙○○與楊斌間並無實際買賣上開
房屋，為使潘正義能順利向銀行貸款，竟與上訴人、周玉萍共同
基於使公務員登載不實之犯意聯絡，由胡亦慧、周玉萍備妥潘正
義、楊斌之身分證件資料，推由上訴人以代理人身分，於八十八
年二月三日，將已登記為乙○○所有之系爭房地，偽以乙○○與
楊斌買賣之名義，及在土地登記申請書正面備註欄、土地登記申
請書背面申請人簽章欄、土地買賣所有權移轉契約書出賣人蓋章
欄、建築改良物買賣所有權移轉契約書（業經監證）出賣人蓋章
欄，分別蓋用偽刻之乙○○印章而偽造乙○○印文，偽造成乙○
○名義之申請書、契約書等私文書，持向台北市大安地政事務所
申請移轉系爭房地所有權於楊斌名下，使不知情之承辦公務人員
將該不實之事項登載於職務上所掌之公文書即土地建物登記簿上
，而於八十八年二月八日完成登記在案，足以生損害於乙○○及
地政機關地政登記之正確性等情。因而撤銷第一審關於上訴人部
分之判決，依牽連犯從一重改判論處上訴人共同行使變造公文書
，足以生損害於公眾及他人罪刑，固非無見。
惟查：(一)、共同正犯之成立，除同謀共同正犯外，以有犯意之聯
絡與行為之分擔為要件，而此項要件，除應於事實欄內詳加記載
外，並應於理由內逐一說明其認定此項事實所憑之證據，方足資
為論罪科刑之根據。又認定犯罪事實所憑之證據，雖不以直接證
據為限，間接證據亦包括在內，然而無論直接證據或間接證據，
其為訴訟上之證明，須於通常一般人均不致有所懷疑，而得確信
其為真實之程度者，始得據為有罪之認定，倘其證明尚未達到此
一程度，而有合理之懷疑存在時，即難遽採為不利被告之認定；
且採用情況證據認定犯罪事實，須其情況與待證事實有必然結合
之關係，始得為之，如欠缺此必然結合之關係，其情況猶有顯現
其他事實之可能者，據以推定犯罪事實，即非法之所許。上訴人
否認有原判決事實欄所載之犯行，辯稱：伊不知道乙○○之印鑑
證明等相關文件有遭變造等情事等語。而原判決認定上訴人有共
同行使變造公文書、行使偽造私文書等犯行，係依憑上訴人於檢
察官偵查中供承：伊是代書助理，系爭房地二次移轉所有權登記
之申請文書，都是由伊打字送件等情，而以上訴人與周玉萍為兄
妹關係，並負責辦理上開房地買賣移轉手續，當知上開二百萬元
係乙○○支付潘正義之價款，上訴人竟依周玉萍之指示將之匯入
周文貴帳戶，復由周文貴提領花用，顯見上訴人係與周玉萍、周
文貴共同侵占該二百萬元。則周玉萍嗣後因買賣契約無效，無法
返還乙○○二百萬元，乃以變造印鑑證明公文書及偽造私文書之
方式，將系爭房地移轉登記為楊斌所有，自與上訴人間有犯意聯
絡及行為分擔（原判決理由壹、二、(六)），為其主要論據。然兄
從事代書助理相關業務，依妹之委託指示將款項匯入第三人帳戶
，由該第三人提領花用，而兄不知妹如何與當事人約定之詳情者
，在事理上是否絕無可能，非無疑義。乃原判決未說明基於何項
調查及有何證據，足資證明上訴人依周玉萍之指示辦理前開業務
，上訴人就周玉萍與乙○○等人間約定之內容知悉瞭解，並與周
玉萍間互有犯意聯絡及行為分擔，逕以上開並非明確之理由推定
上訴人與周玉萍間，就行使變造公文書、行使偽造私文書等犯行
係屬共同正犯，遽為不利上訴人之認定，其查證未盡且理由欠備
，遽行判決，尚嫌率斷，難昭折服。(二)、有罪之判決書，對被告
有利之證據不採納者，應說明其理由，為刑事訴訟法第三百十條
第二款所明定。故有罪判決書對於被告有利之證據，如不加採納
，必須說明其不予採納之理由，否則即難謂無判決不備理由之違
誤。是事實審法院應於審判期日就被告否認犯罪所為有利之辯解
事項與證據，予以調查，而於有罪判決理由內詳加論列，否則率
行判決，即屬於法有違。上訴人否認有原判決事實欄所載之犯行
，辯稱：伊均依周玉萍之指示辦理，對系爭房地發生爭議之過程
並不知情等語。而第一審判決對上訴人為無罪之諭知，係以自訴
人即乙○○等指稱：系爭房地買賣價金之交付、代墊稅款、移轉
所有權登記、辦理貸款及簽訂買賣無效協議書等過程，均係由周
玉萍代為出面辦理，核與周玉萍於第一審多次供述情節相符（第
一審判決第六頁第十一至十三行），因認並無證據足資證明上訴
人對於乙○○印文出於偽造等情事前知悉，尚不能認定上訴人與
周玉萍間有犯意聯絡及行為分擔（第一審判決第九頁第十六至十
八行），為其主要論據之一。第一審判決所為上開論述說明是否
屬實？苟第一審判決所為上開論述說明俱屬事實，其何以不能為
有利於上訴人之論斷？原審就上情未詳予調查釐清，復未說明上
情何以不能為有利上訴人論斷之理由，逕為不利上訴人之認定，
其查證未盡且理由欠備，遽行判決，尚嫌速斷，其審理猶有未盡
。上訴意旨指摘原判決關於乙○○自訴上訴人部分不當，尚非全
無理由。按第三審法院應以第二審判決所確認之事實為判決基礎
，刑事訴訟法第三百九十四條第一項前段定有明文。原判決上述
之違背法令，影響於事實之確定，本院無可據以為裁判，應將原
判決關於此部分撤銷，發回原審法院更為審判。原判決關於上訴
人使公務員登載不實部分，認與其所犯行使變造公文書、行使偽
造私文書部分，具有牽連犯裁判上一罪之關係，基於審判不可分
之原則，應併予發回；原判決關於上訴人說明不另為無罪諭知部
分，基於審判不可分之原則，亦應併予發回，附此敘明。
據上論結，應依刑事訴訟法第三百九十七條、第四百零一條，判
決如主文。
中    華    民    國  九十五  年    十    月    五    日
                      最高法院刑事第一庭
                          審判長法官  董  明  霈
                                法官  林  茂  雄
                                法官  張  祺  祥
                                法官  呂  永  福
                                法官  洪  文  章
      本件正本證明與原本無異
                                      書  記  官
中    華    民    國  九十五  年    十    月   十九   日
                                                      J


司法院資訊處製作；財團法人民間司法改革基金會備份。
